【裁判字號】    87,自,1094
【裁判日期】    890128
【裁判案由】    業務過失傷害
【裁判全文】
臺灣臺北地方法院刑事判決                        八十七年度自字第一○九四號
    自  訴  人  乙○○
    代  理  人  甲○○
    被      告  丙○○
    選任辯護人  李平義
右列被告因業務過失傷害案件，經自訴人提起自訴及臺灣臺北地方法院檢察署就同一
事實移送併辦（八十七年度偵字第一八八九九號），本院判決如左：
    主  文
丙○○無罪。
    理  由
一、自訴意旨略以：自訴人於民國（下同）八十七年二月上旬某日前往國立臺灣大學
    醫學院附設醫院牙科（下稱台大醫院牙科）接受門診診斷，經牙醫師即被告丙○
    ○告知下齒列左右智齒各一顆需加以拔除。自訴人乃於八十七年二月二十四日返
    回台大醫院牙科由被告拔除右下智齒，並於同年三月十日由被告在拔除左下智齒
    ，詎料被告於實施左下智齒之拔除時，不僅放任由實習醫師為自訴人敲牙，且於
    施打麻醉針時，疏未注意而傷及自訴人之口腔神經，致自訴人於拔除第二顆智齒
    後，因傷口持續麻痺腫痛，影響飲食、睡眠及工作，經自訴人回診，被告竟回覆
    以：「這是正常現象，無須任何處置」等語。嗣經自訴人轉往財團法人國泰綜合
    醫院（下稱國泰醫院）及臺北市立仁愛醫院（下稱仁愛醫院）牙科及神經內科求
    診，經診斷為手術拔牙後傷及神經機能引起左側下顎神經病變之永久性傷害，因
    認被告涉犯刑法第二百八十四條第二項之業務過失傷害罪嫌云云。
二、按犯罪事實應依證據認定之，無證據不得推定其犯罪事實，又不能證明被告犯罪
    者，應諭知無罪之判決，刑事訴訟法第一百五十四條、第三百零一條第一項定有
    明文。次按事實之認定，應憑證據，如未能發現相當證據，或證據不足以證明，
    自不能以推測或擬制之方法以為裁判基礎；又認定不利被告之事實，須依積極證
    據，苟積極證據不足為不利於被告事實之認定時，即應為有利於被告之認定，更
    不必有何有利之證據，最高法院三十年上字第八一六號、四十年臺上字第八六號
    判例著述甚明。末按，刑法之過失犯，以行為人對於結果之發生，應注意並能注
    意為成立要件，苟行為人縱加注意，仍不能防止其結果之發生，即非其所能注意
    ，自難以過失論（最高法院七十七年度臺上自第一一一○號裁決意旨參照）。自
    學理上而言，所謂「過失」責任之有無，端視行為人是否違反其注意義務，結果
    之發生得否見，行為人倘盡最大程度之注意義務，結果之發生是否即得避免，以
    資判斷，如行為人已盡最大能力避免結果之發生，其結果縱使不免發生，仍不得
    將之非難於該行為人，此乃刑法採行意思責任主義、規範責任理論之當然結論。
三、本件自訴人認被告涉犯業務過失傷害罪嫌，無非以被告於拔除牙齒前，未先告知
    風險，且放任由實習醫師負責敲牙，拔牙後回診時，被告復未對拔牙後之傷口作
    妥善診療處理，致伊術後左下顎下齒槽神經機能受損、左唇有麻木感，顯有業務
    上過失，並提出國泰醫院、仁愛醫院、馬偕紀念醫院出具之診斷證明書等件為其
    論據。
四、訊據被告丙○○固坦承有於右揭時地為自訴人拔除上開左下齒槽智齒，其後自訴
    人於回診時表示術後有嘴唇有麻木感等情，惟堅決否認其醫療行為之過程，有何
    業務上之過失，辯稱：自訴人前於八十七年二月間，因左右下顎第三大臼齒發炎
    ，引起疼痛不適，乃由牙醫診所轉診至台大醫院口腔外科部由伊為自訴人看診，
    經診斷發現自訴人兩側臼齒屬醫學上所稱之完全埋伏齒（即牙齒埋於牙齦與齒槽
    骨內），依據學理顯示確有拔除之必要，以免發炎腫痛，故伊乃為自訴人安排於
    八十七年二月二十四日進行臼齒之拔除手術。實施拔除手術前，伊已向自訴人告
    知拔除手術之過程、困難度及可能造成舌頭、下唇感覺異常等術後併發症，經自
    訴人同意接受手術後，始進行右側臼齒之拔除，自訴人於一週後回診拆線，傷口
    癒合良好，並要求繼續拔除左側臼齒，自訴人於八十七年三月十日進行左側臼齒
    拔除手術後一星期回診拆線，主訴左頰有麻木感，經伊測試後發現感覺異常之位
    置限於左下嘴角，伊除向自訴人說明麻木感之成因，並建議自訴人服用維他命Ｂ
    、Ｃ，囑咐自訴人須回診追蹤治療六至九個月，然自訴人除手術後一個月內回診
    ，即未依指示時間回診。所謂麻木感與病人主觀反應有關，尚無客觀儀器輔助以
    為判定依據，自訴人是否確受有神經傷害、麻木感之傷害，誠有疑義，伊實已盡
    注意義務，並無任何過失，又縱令自訴人左嘴角麻木症狀屬實，亦與伊之醫療行
    為無相當因果關係等語。
五、經查，神經之受損固可能發生在局部麻醉或牙齒拔除時，但以發生於牙齒拔除之
    可能性較高，依國外文獻之報告，發生機率約為○‧四一﹪至七‧五﹪，且多數
    之神經損傷僅為暫時性，在一年半左右內會逐漸恢復感覺，只有極少數為永久性
    損傷，下唇感覺無法恢復正常。此有行政院衛生署八十八年五月二十八日衛署醫
    字第八八○三五四四七號函檢附之行政院衛生署醫事審議委員會編號八八○一一
    號鑑定書足參。自訴人因於八十七年三月十日在台大醫院牙科門診，接受被告拔
    除下顎左側阻生第三大臼齒，致左側下齒槽神經受損，造成下唇靠近嘴角區有麻
    木等異常感覺，且拔牙後約一年半許，仍未見改善一情，固有國泰醫院（八十七
    年四月十一日）出具之診斷證明書、病歷表，仁愛醫院（八十七年四月十一日、
    八十七年九月四日、八十八年七月六日）出具之診斷證明書，馬偕醫院出具（八
    十八年七月十二日）之診斷證明書等件在卷可稽。惟查，此等下齒槽神經受損之
    情形，是否係出於被告拔除牙齒之過失醫療行為而造成，被告之處理手段及該結
    果之避免可能性一節，業經前開行政院衛生署醫事審議委員會編號八八○一一號
    鑑定書認定：「一、拔牙部份─依所附Ｘ光片，該阻生齒與下齒槽神經緊密鄰近
    ，即使小心操作，拔牙時因牙齒、骨片碰觸或擠壓，或術後血腫皆可能影響到神
    經功能。綜合言之，從解剖角度來看，神經緊貼著牙齒，神經損傷風險極高；從
    拔牙技術而言，卻（確）無從預防，醫師只能將損傷程度減輕到最小，應非操作
    疏失。二、回診處置部分─如前所述，神經受損後三個月方能鑑別診斷出為暫時
    性損傷或永久性損傷；故前三個月，皆施予保守性治療，三個月後，若疑似為永
    久性損傷，方為手術治療之時機。本案回診兩次（八十七年三月十七日及三月二
    十八日）之處置，並未背離此原則，此部分並無疏失」等語在卷足參。核與證人
    即國泰醫院口腔外科醫師林宏政於本院調查時證稱：「（問：【提示Ｘ光片及病
    歷資料】在拔除最後一顆大臼齒是否會傷及神經？）自Ｘ光片（在拔牙前拍的Ｘ
    光片）來看，最後一顆臼齒與神經非常的靠近，很容易會傷害到神經，那是很有
    可能的。（問：若這種情形，你們會採拔牙或不拔？會如何處理？）若是這種牙
    齒較貼近神經的案例，我們會先告知病人可能會有麻麻的感覺，需回診及吃藥。
    大部分病人知道這種情形後，都會接受我們拔除的建議，若不幸發生麻麻的感覺
    ，病人經一段時間就會習慣麻麻的感覺，完全要看對神經受損的程度。（問：【
    提示病歷資料】請就回診資料表示意見？）他（指被告）是有開一些神經方面的
    藥給病人，雖不見得一定有效，但是一定有幫助。（問：處理上有無出入？）他
    的處理是很不錯的處理，一般我們也是做如此的處理，開那些藥給病人吃。（問
    ：是否可克服，不會造成神經受損？）就最後一顆臼齒，實無法對病人保證不會
    傷及神經」、「（問：【提示行政院醫事審議報告書】有何意見？）我同意他們
    的講法，他們所寫的是一般教科書上的，實際上就是如此，沒有其他意見」等語
    ，及證人即仁愛醫院醫師王國陽結證：「就提示的Ｘ光片來看，該顆牙齒長的很
    下面，不太可能避免神經傷害，就Ｘ光（片）來看，該顆牙齒是朝舌面或頰心不
    確定，在拔牙時的狀況會很多。而就台大醫院的病歷上來看，回去複診的處理方
    式沒有所謂的對與錯，我在臨床上也是若發生這種情況，我也會建議病人儘量保
    持牙齒的清潔，多吃維他命Ｃ及多含鹽水等方式，所以台大醫師的處理，並無不
    當」、「（問：【提示行政院醫事審議報告書】有何意見陳述？）我想這樣寫很
    客觀，這就是一般教科書上所寫的，我認為那顆牙齒長的很低，很難避免，而回
    診的處理也不會造成永久的傷害」等語（見本院八十八年八月二十三日訊問筆錄
    ）之意見一致。再者，經本院兩度檢送自訴人牙齒之Ｘ光片及台大醫院、仁愛醫
    院、國泰醫院病歷資料，委請行政院衛生署醫事審議委員會鑑定本案之醫療之相
    關疑義，經行政院衛生署醫事審議委員會回覆本院，復次肯定：「一、神經損傷
    發生率○‧四一﹪至七‧五﹪係指拔除所有第三大臼齒阻生齒之平均值。神經位
    於牙齒之下方，兩者之間距離的遠近會影響到神經受損的可能性，此距離在每個
    人並不相同，有的距離較遠，損傷的可能性就較低，有的很接近，損傷可能性當
    然較高。以本案件來說，其神經管與牙齒緊貼一起，兩者如此接近，從拔牙技術
    而言，拔牙時很難避免碰觸到神經，神經損傷可能性極高。醫師無法預防，只能
    儘量減少損傷的程度。二、神經損傷後，處置之原則，乃前三個月為觀察期，通
    常僅給予保守性治療。若麻木未見改善或惡化，再考慮施予顯微手術治療。本案
    自訴人八十七年三月十七日回診拆線，八十七年三月二十八日回診主訴麻木，醫
    師給予藥物與藥膏。病患僅止兩次回診，日後即未再接受該醫師診療。在此兩次
    回診中，仍屬觀察期，藥物藥膏是為保守性治療，其處置並無疏失」等語，亦有
    行政院衛生署八十八年十二月二十二日衛署醫字第八八○八○○三六號函檢送行
    政院衛生署醫事審議委員會編號八八二二七號鑑定書可佐。被告前開辯稱其拔牙
    及回診之處理均無過失一節，尚非無稽。自訴人指稱被告於其回診時僅答覆以：
    「這是正常現象，無須任何處置」云云，核與上開鑑定報告及證人所稱被告於自
    訴人回診時給予藥物、藥膏，並囑咐多吃維他命Ｃ之事實，顯有未符，此開指訴
    亦難憑採。揆以上情，被告對於因拔除自訴人上開阻生齒可能造成神經永久受損
    之結果，雖屬能夠預見，且有注意義務，然自拔牙技術而論，既係因自訴人所有
    第三大臼齒與神經管緊貼密接，致令被告無從避免手術器械或骨片碰觸神經，此
    等神經受損結果之發生，自屬無結果迴避可能性；又被告於自訴人回診主訴嘴唇
    有麻木感時，復均依一般正常之醫療程序，施予正確之保守性診療，其事後之醫
    療行為亦無何過失可言。
六、另（一）自訴人陳稱被告未告知拔牙之風險云云，惟查風險告知雖與拔牙後神經
    受損間，有純粹論理上之因果關係存在，然按「刑法上之過失，其過失行為與結
    果間，在客觀上有相當因果關係始得成立。所謂相當因果關係，係指依經驗法則
    ，綜合行為當時所存在之一切事實，為客觀之事後審查，認為在一般情形下，有
    此環境、有此行為之同一條件，均可發生同一之結果者，則該條件即為發生結果
    之相當條件，行為與結果即有相當之因果關係。反之，若在一般情形下，有此同
    一條件存在，而依客觀之審查，認為不必皆發生此結果者，則該條件與結果不相
    當，不過為偶然之事實而已，其行為與結果間即無相當因果關係」（最高法院七
    十六年台上字第一九二號判例參照）。是縱自訴人所指屬實，然則並非未告知風
    險，即得想像皆必發生神經受損，是被告縱真未告知拔牙風險，此等疏失，仍祇
    屬結果發生之偶然條件，要難謂被告未告知風險之行為間，與自訴人神經受損之
    間，有何刑法上之相當因果關係。（二）自訴人於本院審理時指稱被告放任由實
    習醫師負責敲牙一節，已為被告否認辯稱：「原來就有一位主治醫生在旁邊幫我
    吸病人（指自訴人）口水。拔牙我親自拔的」等語（見本院八十九年一月十七日
    審判筆錄）在卷，且衡情自訴人於歷次偵查、審理程序均未爭執此點，卻突於本
    院言詞辯論程序中提出，甚屬可疑，既乏他證可資佐證，自難遽為不利被告之認
    定。此外，復查無其他積極之證據足以證明被告確有自訴人所指之醫療過失犯行
    ，揆諸前開說明，不能證明被告犯罪，自應諭知被告無罪之判決。
七、臺灣臺北地方法院檢察署移送併辦（八十七年度偵字第一八八九九號）部分，查
    與本件自訴人提起自訴之業務過失傷害部分，係屬同一事實，本院自得併予審理
    ，併此敘明。
據上論斷，應依刑事訴訟法第三百四十三條、第三百零一條第一項，判決如主文。
中    華    民    國      八十九      年      一      月      二十八    日
                                      臺灣臺北地方法院刑事第六庭
                                          法  官  吳  秋  宏
又正本證明與原本無異
如不服本判決，應於判決送達後十日內，向本院提出上訴狀。
                                          書記官  孫  佩  琳
中    華    民    國      八十九      年      二      月          二    日


司法院資訊處製作；財團法人民間司法改革基金會備份。
